【裁判字號】    98,訴,45
【裁判日期】    980218
【裁判案由】    撤銷贈與
【裁判全文】
臺灣高雄地方法院民事判決               98年度訴字第45號
原      告  彰化商業銀行股份有限公司
法定代理人  陳淮舟
訴訟代理人  丁○○
被      告  甲○○
兼  法  定  乙○○
代  理  人
法定代理人  戊○○
上列當事人間撤銷贈與事件，本院於民國98年2 月4 日言詞辯論
終結，判決如下：
    主  文
被告乙○○、甲○○間於民國九十六年十一月二十日就坐落高雄
市○○區○○段五八七之七、五八七之二一地號土地所有權全部
所為之贈與行為，與於民國九十六年十一月二十六日經高雄市政
府地政處前鎮地政事務所以鎮登字第一○八七九號收件就上開土
地所為之所有權移轉行為，均應予撤銷。
被告甲○○應將高雄市政府地政處前鎮地政事務所於民國九十六
年十一月二十六日以鎮登字第一○八七九號收件就前項土地所為
之所有權移轉登記予以塗銷。
訴訟費用由被告負擔。
    事實及理由
一、程序方面：
  (一)按當事人喪失訴訟能力或法定代理人死亡或其代理權消滅者
    ，訴訟程序在有法定代理人或取得訴訟能力之本人，承受其
    訴訟以前當然停止；承受訴訟人，於得為承受時，應即為承
    受之聲明，民事訴訟法第170 條、第175 條第1 項分別定有
    明文。本件原告之法定代理人原為丙○○，嗣於審理中變更
    為陳淮舟，有彰化商業銀行97年12月12日函在卷可稽（本院
    卷第95頁），則陳淮舟於民國98年1 月5 日具狀聲明承受訴
    訟，核無不合，應予准許。
  (二)本件被告經合法通知，均未於言詞辯論期日到場，核無民事
    訴訟法第386 條各款所列情事，爰依原告聲請，由其一造辯
    論而為判決。
二、實體方面：
  (一)原告主張：被告乙○○因擔任訴外人逸殷企業有限公司（下
    稱逸殷公司）向伊借款之連帶保證人，而對伊負有新台幣（
    下同）49,606,684元、美金191,261 元及相關利息、違約金
    債務，並經本院於96年12月14日依伊聲請對被告乙○○核發
    96年度促字第101481號支付命令確定在案。詎被告乙○○為
    規避執行，竟於96年11月20日，將其所有坐落高雄市○○區
    ○○段587-7 、587-21地號土地所有權全部（下稱系爭土地
    ）贈與其子即被告甲○○，並於96年11月26日經高雄市政府
    地政處前鎮地政事務所以鎮登字第10879 號收件，以贈與為
    由辦理所有權移轉登記完畢。而被告乙○○名下雖另有其他
    財產，惟尚不足清償對伊所負之上開債務，被告乙○○、甲
    ○○間就系爭土地所為之贈與行為及移轉所有權登記行為已
    損害伊之債權，伊自得訴請撤銷該贈與及移轉登行為，並請
    求被告甲○○塗銷移轉登記，爰依民法第244 條第1 項及第
    4 項規定提起本件訴訟等語，並聲明求為判決：如主文第1
    、2 項所示。
  (二)被告均未於言詞辯論期日到場，亦未提出書狀作何聲明或陳
    述。
  (三)原告主張被告乙○○因擔任訴外人逸殷公司向其借款之連帶
    保證人，而對其負有本金49,606,684元、美金191,261 元及
    相關利息、違約金債務，並經本院於96年12月14日對被告乙
    ○○核發96年度促字第101481號支付命令確定在案，而被告
    乙○○於96年11月20日，將其所有系爭土地所有權全部贈與
    其子即被告甲○○，並於96年11月26日經高雄市政府地政處
    前鎮地政事務所以鎮登字第10879 號收件，以贈與為由辦理
    所有權移轉登記完畢等情，業據其提出借據、保證書、進口
    物資融資契約、開發信用狀融資申請書、本院96年度促字第
    101481號支付命令暨確定證明書、土地登記謄本等件為證，
    並有高雄市政府地政處前鎮地政事務所97年11月26日高市地
    鎮三字第0970010925號函檢附之系爭土地贈與所有權移轉登
    記文件影本在卷可稽，且被告乙○○、甲○○就原告主張之
    事實，已於相當時期受合法之通知，而於言詞辯論期日不到
    場，復未提出準備書狀爭執，依民事訴訟法第280 條第3項
    、第1 項規定，視同自認，則原告主張之事實，堪信為真。
  (四)按債務人所為之無償行為，有害及債權者，債權人得聲請法
    院撤銷之；債權人依第1 項或第2 項之規定聲請法院撤銷時
    ，得並聲請命受益人或轉得人回復原狀；民法第244 條第1
    項、第4 項前段定有明文。又「按債務人所為之無償行為，
    有害及債權者，債權人得自知有撤銷原因時起1 年內，聲請
    法院撤銷之，債權人並得聲請命受益人回復原狀，民法第24
    4 條第1 項、第3 項、第245 條分別定有明文。而此之撤銷
    權客體，係包括債務人所為之債權行為及物權行為，債權人
    於行使此項撤銷權時，可同時訴請撤銷」，最高法院42年台
    上字第323 號判例意旨參照。而所謂害及債權，乃指債務人
    之行為，致積極的減少財產，或消極的增加債務，因而使債
    權不能獲得清償之情形（最高法院81年度台上字第207 號判
    決要旨參照）。經查：系爭土地既為被告乙○○所有，其於
    96年11月20日將系爭土地贈與被告甲○○，並於同年月26日
    辦理所有權移轉登記完畢，自屬無償行為。又被告乙○○除
    系爭土地外，其名下雖尚有坐落高雄縣林園鄉○○○段1747
    -1地號土地（應有部分4 分之1） 、坐落南投縣鹿谷鄉○鄉
    段531-10地號土地（應有部分百萬分之277） ，及對京城商
    業銀行股份有限公司、逸殷公司、臺灣固網股份有限公司、
    晶元光電股份有限公司之投資款各1 筆，惟前揭2 筆土地各
    按本院第3 次拍賣底價及公告現值計算，其總值合計僅224,
    942 元，價值不高，另前揭4 筆投資金額總額雖為17,235,9
    90元（即京城商業銀行股份有限公司投資款180,000 元、逸
    殷公司投資款17,000,000元、臺灣固網股份有限公司投資款
    35,000 元、晶元光電股份有限公司投資款20,990 元），惟
    逸殷公司為本件借款之債務人，尚積欠原告本金49,606,684
    元、美金191,261 元及相關利息、違約金未清償等情，此有
    本院96年度促字第101481號支付命令暨其確定書、稅務電子
    閘門財產所得調件明細表、財政部臺灣省南區國稅財產歸屬
    資料清單公司、本院民事執行處通知及土地登記謄本等件附
    卷可稽，是被告乙○○對於逸殷公司之投資款項已無回收之
    可能，則被告乙○○除系爭土地外之其餘財產，顯不足清償
    對原告所負之上開債務，故被告間就系爭土地所為之贈與行
    為及移轉所有權行為自已損害原告之債權。從而，原告依民
    法第24 4條第1 項及第4 項前段之規定請求將被告乙○○、
    甲○○間就系爭土地所為之上開贈與行為及所有權移轉行為
    撤銷，暨被告甲○○應將上開所有權移轉登記予以塗銷，自
    屬有據。
  (五)綜上所述，原告本於民法第244 條第1 項及第4 項前段之規
    定，請求將被告乙○○、甲○○間於96年11月20日就系爭土
    地所為之贈與行為，與於96年11月26日經高雄市政府地政處
    前鎮地政事務所以鎮登字第10879 號收件，就系爭土地所為
    之所有權移轉行為撤銷；暨被告甲○○應將高雄市政府地政
    處前鎮地政事務所於96年11月26日以鎮登字第10879 號收件
    就系爭土地所為之所有權移轉登記予以塗銷，於法相符，為
    有理由，應予准許。
三、本件事證已臻明確，兩造其餘攻擊防禦方法，經核與判決結
    果不生影響，爰不逐一論述，附此敘明。
四、據上論結，本件原告之訴為有理由，依民事訴訟法第78條、
    第85條第1 項前段，判決如主文。
中    華    民    國    98    年    2     月    18    日
                  民事第三庭  法  官  劉惠娟
以上正本係照原本作成。
如不服本判決，應於送達後20日內，向本院提出上訴狀並表明上
訴理由，如於本判決宣示後送達前提起上訴者，應於判決送達後
20日內補提上訴理由書（須附繕本）。
                              書記官  王高山
中    華    民    國    98    年    2     月    18    日


司法院資訊處製作；財團法人民間司法改革基金會備份。
